臺灣士林地方法院民事裁定
110年度消債職聲免字第39號
債  務  人  鄭素卿  
代  理  人  林孜俞律師(法扶律師)
上列債務人聲請清算事件，本院裁定如下：
    主  文
債務人鄭素卿不免責。
    理  由
一、按法院為終止或終結清算程序之裁定確定後，除別有規定外
    ，應以裁定免除債務人之債務，消費者債務清理條例﹙下稱
    消債條例﹚第132 條定有明文。又法院裁定開始清算程序後
    ，債務人有薪資、執行業務所得或其他固定收入，扣除自己
    及依法應受其扶養者所必要生活費用之數額後仍有餘額，而
    普通債權人之分配總額低於債務人聲請清算前二年間，可處
    分所得扣除自己及依法應受其扶養者所必要生活費用之數額
    者，法院應為不免責之裁定，但債務人證明經普通債權人全
    體同意者，不在此限，復為消債條例第133 條所明定。另債
    務人有下列各款情形之一者，法院應為不免責之裁定，但債
    務人證明經普通債權人全體同意者，不在此限：一、於七年
    內曾依破產法或本條例規定受免責；二、故意隱匿、毀損應
    屬清算財團之財產，或為其他不利於債權人之處分，致債權
    人受有損害；三、捏造債務或承認不真實之債務；四、聲請
    清算前二年內，因消費奢侈商品或服務、賭博或其他投機行
    為，所負債務之總額逾聲請清算時無擔保及無優先權債務之
    半數，而生開始清算之原因；五、於清算聲請前一年內，已
    有清算之原因，而隱瞞其事實，使他人與之為交易致生損害
    ；六、明知已有清算原因之事實，非基於本人之義務，而以
    特別利於債權人中之一人或數人為目的，提供擔保或消滅債
    務；七、隱匿、毀棄、偽造或變造帳簿或其他會計文件之全
    部或一部，致其財產之狀況不真確；八、故意於財產及收入
    狀況說明書為不實之記載，或有其他故意違反本條例所定義
    務之行為，致債權人受有損害，或重大延滯程序，亦為消債
    條例第134 條所明定。
二、經查：債務人前於民國108 年11月29日向本院聲請清算，嗣
    債務人經本院以108 年度消債清字第93號裁定自109 年7 月
    7 日17時起開始清算程序並命司法事務官進行清算程序。嗣
    本院司法事務官將債務人之清算財團新臺幣（下同）44,488
    元，按普通債權比例分配各債權人，並認債務人之清算財團
    業分配完結，而於110 年3月10日經本院109年度司執消債清
    字第37號裁定終結清算程序等情，業經本院依職權調取上開
    卷宗核閱屬實。經本院函詢各債權人陳述意見，債權人南山
    人壽保險股份有限公司則到院表示不同意債務人免責。
三、消債條例第133條部分：
  ㈠按消債條例第133 條本文係規定法院裁定開始清算程序「後
    」，債務人有薪資、執行業務所得或其他固定收入之情形。
    觀諸消債條例第133 條之立法目的在避免債務人濫用清算程
    序以獲免責，並敦促有清償能力者，利用薪資等固定收入清
    償債務而受免責，以保障債權人可受最低清償，可知立法者
    之用意非以特定時點認定債務人有無固定收入。而當係賦予
    法院於裁定免責前，綜合考量債務人自裁定開始清算程序時
    起至免責裁定前，有無薪資、執行業務所得或其他固定收入
    情形，以判斷債務人有無清償能力，及有無濫用清算程序之
    情節，而決定應否為債務人不免責之裁定。是於法院裁定開
    始清算程序後至裁定免責與否前之期間，債務人有固定收入
    ，而於裁定開始清算程序時，或為免責、不免責裁定時，暫
    時性地無固定收入之情形，應認債務人仍有以固定收入清償
    達消債條例第141 條所定數額之債務而受免責之可能，法院
    應進行消債條例第133 條是否為不免責裁定之審查，以貫徹
    消債條例妥適調整債務人與債權人及其他利害關係人之權利
    義務關係之立法目的（高等法院暨所屬法院98年法律座談會
    民事類提案第39號研討結果）。
  ㈡查債務人居住於臺北市士林區，現年51歲，目前任職於財團
    法人中華信望愛基金會，每月收入扣除勞健保後約為35,250
    元（109 年7 月至110 年6 月薪資總計423,002 元÷12≒3525
    0，見本院卷第17頁薪資表 ）。債務人陳報每月個人生活支
    出膳食費用5,000 元、房租8,000 元、電費1,002 元、瓦斯
    費930元、交通費6,052 元、電話費399元，合計21,383元。
    又債務人陳報每月尚須與1 名扶養義務人共同扶養母親及因
    身心障礙無法工作之胞弟，其扶養費用每月由債務人分別負
    擔6,000 元及3,000元【見本院108年度消債清字第93號卷（
    下稱清算卷）第12頁】，債務人每月負擔之扶養費用亦屬合
    理，合計債務人每月必要生活費用為30,383元（21383＋6000
    ＋3000＝30383），是本件債務人於裁定開始清算程序後有收
    入，且扣除必要生活費用後尚有餘額。（計算式：35,250－3
    0,383＝4,867 元）
  ㈢按消債條例第133 條規定所稱「可處分所得」，固不包括法
    律上禁止處分之財物（如以勞工薪資提撥退休金部分）或其
    他依法令應繳納之稅費部分，惟不以債務人得自由處分該所
    得為限，債務人之薪資債權雖遭執行法院扣押而不得處分，
    但其經執行法院核發移轉命令後，已用於清償債務人之債務
    ，此與債務人自行處分而為清償者無異，是此部分應列為債
    務人可處分所得之計算範疇（司法院102 年第2 期民事業務
    研究會消費者債務清理專題第24號司法院民事廳消債條例法
    律問題研審小組意見）。準此，債務人自行向債權人清償之
    金額及強制執行扣薪均屬消債條例第133 條所定之「可處分
    所得」（臺灣高等法院108 年度消債抗字第7 號裁定意旨參
    照）。債務人於聲請清算時名下僅有新光人壽保險股份有限
    公司保單解約金44,488元可供清償【見本院109 年度司執消
    債清字第37號卷（下稱執行卷）第76頁】。另本件債務人聲
    請前2 年期間為106年11月29日至108年 11月28日，期間領
    有薪資收入936,306 元（計算式見附表二），債務人雖主張
    應扣除法院強制執行扣薪總計80,000元，惟揆諸前揭說明，
    該強制執行扣薪部分，自仍應列為債務人可處分所得之計算
    範疇，是債務人於該期間可處分所得合計980,794元（見附
    表一C欄）。上情計有債務人所提財產及收入狀況說明書、
    薪資明細表、新光人壽回函在卷可稽（見清算卷第11頁、第
    118至119頁、執行卷第76頁）。另本院審酌債務人居住於臺
    北市士林區，考量債務人負債之現況，基於社會經濟活動之
    互賴及誠信，該日常生活所需費用，自應節制開支，不得有
    超越一般人最低生活標準之享受，否則反失衡平，參酌106 
    、107 、108 年度新北市最低生活費用分別為每人每月18,6
    53元、19,388元、19,896元，認債務人聲請清算前2 年間每
    月消費性必要支出應以此數額1.2倍為度，始稱合理。是其
    聲請前2年間必要生活費為729,190元（見附表一D欄），聲
    請前2 年可處分所得扣除必要生活費用後，餘額為251,604
    元（見附表一E欄）。其普通債權人之分配總額為41,306 元
    （見附表一B欄）低於該餘額，應繼續清償至消債條例第141
     條所定各債權人最低應受分配額之數額即210,298元（見附
    表一F欄）。又債務人並未證明經普通債權人全體同意免責
    ，依消債條例第133 條規定，應為債務人不免責之裁定。
四、消債條例第134條部分：
    查本件債權人並未主張債務人有消債條例第134 條等各款不
    免責事由，而本院依職權調查結果亦無此部分事證，堪認債
    務人並無消債條例第134 條各款事由存在。
五、從而，本院審酌債務人收入及支出狀況，與其積欠債務之內
    容、原因，認債務人並無消債條例第134 條各款事由存在，
    然確有消債條例第133 條所定情事，且未經普通債權人全體
    同意其免責。揆之首揭規定及說明，仍應為不免責之裁定。
六、爰裁定如主文。
中　　華　　民　　國　　110 　年　　10　　月　　21　　日
                          民事第二庭
                              法  官  辜  漢  忠  
以上正本係照原本作成。
如對本裁定抗告，應於裁定送達後10日內向本院提出抗告狀，並
繳納抗告費新臺幣1,000 元。
中　　華　　民　　國　　110 　年　　10　　月　　21　　日
                              書記官  潘  盈  筠